【裁判字號】    88,上易,79
【裁判日期】    890815
【裁判案由】    損害賠償
【裁判全文】
臺灣高等法院民事判決                            八十八年度上易字第七十九號
      上  訴  人          丁○.
      訴訟代理人          陳勇松律師
      上訴人即陳聲金之承受訴.
                          乙○○      住台北市○○街一二六巷二弄一號四樓
                          丙○.
      共      同          王志哲律師
      訴訟代理人
      被上訴人            戊○.
                          甲○.
      共同訴訟代理人      呂理胡律師
      複代理人            潘維成律師
右當事人間請求損害賠償事件，上訴人對於中華民國八十八年二月十八日臺灣桃園地
方法院八十七年度訴字第三七六號第一審判決提起上訴，本院判決如左：
    主    文
原判決關於命上訴人給付超過壹拾柒萬柒仟玖佰伍拾伍元部分，及該部分假執行之宣
告，暨訴訟費用之裁判均廢棄。
右開廢棄部分，被上訴人在第一審之訴及其假執行之聲請均駁回。
其餘上訴駁回。
第一、二審訴訟費用由乙○○、丙○○連帶負擔八分之三，丁○○○負擔八分之三，
餘由被上訴人負擔。
    事    實
甲、上訴人方面：
一、聲明：
    (一)原判決廢棄。
    (二)右廢棄部分，被上訴人在第一審之訴及其假執行之聲請均駁回。
    (三)願供擔保，請准免為假執行宣告。
二、陳述：除與原判決記載相同者，茲引用之外，補稱略以：
（一）上訴人丁○○○部分：
  １、被上訴人於民國八十六年間另案起訴（台灣桃園地方法院《以下簡稱桃園地院
      》八十六年桃簡字第九八○號）請求上訴人遷讓如附圖所示Ａ、Ｂ房屋（以下
      簡稱系爭房屋）事件，於該案審理中，被上訴人曾表示系爭房屋非丁○○○所
      有，願捨棄搬遷之訴，變更請求給付，是被上訴人自不得再提起本訴。
  ２、系爭房屋為丁○○○之夫所蓋的，以前做為養雞、養豬用，其夫死亡後即賣予
      女兒陳牡丹，水電係以其兒子陳榮深之名義申請。
（二）上訴人乙○○、丙○○（以下簡稱乙○○等）部分：
  １、乙○○等之被繼承人陳聲金非系爭房屋之所有權人，亦非原始建築人，無任何
      處分權。
  ２、依兩造所訂協議書第三條所示，上訴人點交系爭房地之時期，為「過戶完成所
      有權狀領回二日內」，被上訴人並未盡告知義務，上訴人無從知悉何時負交付
      義務，且本件點交建物之義務，係往取之債，被上訴人既未向上訴人之被繼承
      人提示過戶完成所有權狀領回之證據，亦未請求履行點交，上訴人自不負遲責
      任。退步言之，系爭房地之指定登記名義人褚太郎，於辦訖上開移轉登記後，
      係於八十四年二月二十三日始具領所有權狀，是被上訴人主張自八十四年二月
      二十一日起算所謂之「二日」期限，而認上訴人自八十四年二月二十四日起即
      負給付遲延責任，即非可採。且依協議書之記載，上訴人並無移轉或點交系爭
      602-10地號「土地」之義務，故不可以土地之申報地價百分之十計算損害金。
      況被上訴人以「他建物」之買賣價格新台幣（下同）三十四萬三千三百元為「
      系爭未保存登記之建物及搭建物」之申報總價，顯有不合。
  ３、依土地法第九十七條第一項之規定計算損害金應審酌於計算損害金之時期，系
      爭房屋斯時尚未有工商大樓存在，且系爭建物只能作傳統工業、小額零售業使
      用，利用之經濟價值甚低，是原審以其請求百分之十之比率計算損害數額，顯
      屬過高，按理應以年息百分之三核計，方為公允。
三、證據：除援用第一審所提證據外，補提桃園地方院八十六年度桃簡字第八九○號
    「遷讓房屋等」事件之起訴狀、言詞辯論筆錄、電費資料為證，並聲請訊問證人
    陳榮琳、陳牡丹。
乙、被上訴人方面：
一、聲明：駁回上訴。
二、陳述：除與原判決記載相同者，茲引用之外，補稱略以：
    (一)被上訴人於桃園地院八十六年桃簡字第九八○號之言詞辯論筆錄所陳，係為求
      盡速結案，始以假設語氣表示倘若房子非丁○○○所有，則撤回搬遷之訴。且
      該案不久即撤回起訴，故視同未起訴。
    (二)系爭房屋並非新蓋，本附屬於桃園市○○路十七號主建物存在，依民法有關規
      定，陳牡丹不可單獨就從物買賣，且證人陳牡丹、陳榮琳於桃園地院八十六年
      度桃簡字第九八○號審理中，前後三次陳詞，均不一致，其證詞自不可採。
    (三)違章建築物雖不許登記，但於出賣時，仍負有交付其物之義務，系爭建物雖未
      辦保存登記，仍應交付與被上訴人。上訴人應於所有權狀領回（八十四年二月
      二十三日領回）二日內，即八十四年二月二十五日，應將系爭房屋點交予被上
      訴人，迄今尚未點交，故其遲延之損害賠償應自八十四年二月二十五日起算。
三、證據：除援用第一審所提證據外，補提上訴人於桃園法院八十六年度桃簡字第九
    八○號答辯狀及現場照片乙份為證。
丙、本院依職權函桃園縣桃園市戶政事務所、台北市萬華區第一政事務所、桃園縣桃
    園地政事務所、桃園稅捐稽徵處、台灣電力股份有限公司桃園營業處。
    理    由
一、原上訴人陳聲金已於八十八年四月二十七日死亡，有陳聲金之戶籍謄本乙件附卷
    可稽，被上訴人聲明應由乙○○、丙○○承受訴訟，核無不合，合先敘明。
二、被上訴人經合法通知，未於言詞辯論期日到場，核無民事訴訟法第三百八十六條
    各款所列事由，爰依上訴人之聲請，由其一造辯論而為判決。
三、按第一審言詞辯論期日之通知書（傳票）雖將上訴人之姓名誤寫，程序上不無瑕
    疵，惟第二審仍為事實審，原法院因該上訴人既於第二審到場辯論，即就實體上
    為判決而不發回第一審法院，尚無不合（最高法院六十三年台上字第二四一二號
    判例意旨參照）。本件原審最後言詞辯論通知書（八十八年一月二十七日）雖有
    送達陳榮琳，但遍查原審全卷，並未有丁○○○委任陳榮琳為訴訟代理人之委任
    狀，是丁○○○最後言詞辯論之通知書既未合法送達，原審逕依被上訴人之聲請
    ，由其一造辯論而為判決，其程序上不無瑕疵，惟丁○○○於本院就此重大瑕疵
    既不爭執，且為實體上之言詞辯論，揆諸前開說明，應認兩造有合意由本院自為
    裁判之意，附此敘明。
四、本件被上訴人前就本件訴訟標的物－房屋於八十六年八月六日向原法院提起八十
    六年度桃簡字第九八０號遷讓房屋之訴，並於八十六年十月一日言詞辯論證人陳
    牡丹陳證後陳明：「房子不是被告（按係指丁○○○及陳聲金）所有，我們捨棄
    搬遷之訴，變更給付請求」，固據丁○○○提出該筆錄附卷可按，惟其僅係被上
    訴人於該遷讓之訴部分為訴之變更，被上訴人並未為任何權利之捨棄，且被上訴
    嗣亦撤回起訴，此並為上訴人所不爭執，是該訴訟既經撤回而視同未起訴，被上
    訴人再行提起本件訴訟，並無違一事不再理之原則，丁○○○抗辯稱被上訴人已
    捨棄權利云云，不足為採。
五、被上訴人主張丁○○○及陳聲金（以下簡稱丁○○○等）向其借款，並將所有坐
    落桃園市○○○段第六二一─九地號土地及其地上物即建號二三四五號房屋，設
    定抵押權與被上訴人，嗣清償期屆至，兩造乃訂立協議書，約定丁○○○等將前
    揭土地及房屋所有權、六二一─九號土地及其地上物建號第二三四五、一四九二
    號（實為一一四九二號）及第六二一─四四號土地及其上未辦保存登記建物所有
    權等，移轉登記予被上訴人或被上訴人所指定之人，並過戶完成所有權狀領回二
    日內，連同上述土地、建物及同段六二一─一０地號土地上所搭建物點交予被上
    訴人，嗣陳聲金已將前揭六二一─九、六二一、四四地號土地及其上建號二三四
    五建物移轉登記予被上訴人指定之褚太郎，詎同段六二一─四四地號土地及其上
    如附圖所示Ａ、Ｂ未辦保存登記之建物迄未騰空交予被上訴人，被上訴人於丁○
    ○○等遲延交付系爭建物，致無法使用收益，被上訴人受有相當租金之損害，爰
    依協議書之約定，請求丁○○○等將系爭建物騰空後交付被上訴人，並自八十四
    年二月二十五日起三年之損害賠償二十三萬六千七百六十三元（被上訴人此部分
    於八十七年十月三十日補正狀補正訴之聲明部分誤載為二十三萬六千九百六十三
    元）。丁○○○抗辯稱系爭房屋已轉賣予女兒陳牡丹，丁○○○實非系爭房屋之
    處分權人。乙○○等抗辯稱其等對系爭房屋並無處分權，且原審依土地法九十七
    條計算相當於租金之損害賠償，其房屋之價額顯無所據，且依年息百分之十計算
    亦顯屬過高等語，資為抗辯。
六、被上訴人主張丁○○○等向其借款，並將所有坐落桃園市○○○段第六二一─九
    地號土地及其地上物即建號二三四五號房屋，設定抵押權與被上訴人，嗣清償期
    屆至，兩造乃訂立協議書，約定丁○○○等將前揭土地及房屋所有權、六二一─
    九號土地及其地上物建號第二三四五、一四九二號（實為一一四九二號）及第六
    二一─四四號土地及其上未辦保存登記建物所有權等，移登記予被上訴人或被上
    訴人所指定之人，並過戶完成所有權狀領回二日內，連同上述土地、建物及同段
    六二一─一０地號土地上所搭建物點交予被上訴人，嗣丁○○○等已將前揭六二
    一─九、六二一、四四地號土地及其上建號二三四五建物移轉登記予被上訴人指
    定之褚太郎，詎同段六二一─四四地號土地及其上如附圖所示Ａ、Ｂ未辦保存登
    記之建物迄未騰空交予被上訴人，業據被上訴人提出土地登記簿謄本、協議書等
    件為證，且經原審於八十七年七月六日會同桃園地政事務所至現場履勘，製有勘
    驗筆錄，並囑桃園市地政事務所製作如附圖之複丈成果圖附卷可稽，並為上訴人
    所不爭執，堪信為真。被上訴人另主張上訴人就系爭房屋有處分權，惟為上訴人
    否認。經查：
（一）核閱兩造於八十四年元月九日訂立之協議書第壹條記載：「乙方（按係指丁○
      ○○等，下同）願將坐落桃園市○○○段六二一─九、─四四地號土地及其上
      建物建號二三四五、一四九二（按一一四九二之誤載）及未辦保存登記之六二
      一─四四地號現場建築物所有權及使用受益權移轉點交甲方（按係指被上訴人
      ，下同），用以抵償乙方積欠甲方及桃園市信用合作社之全部債務，並同意由
      甲方指定登記名義人辦理取得過戶手續」，第參條記載：「乙方所搭建之六二
      一─十地號地上搭建物應過戶完成所有權狀領回二日內連同上列標示坐落現場
      點交予甲方同時，甲方並交付乙方新台幣壹佰貳拾萬元正之搬遷費」，依此對
      照附圖及本院八十八年九月十五日現場履勘筆錄所附現場圖，附圖Ａ部分房屋
      即為協議書第一條所示未辦保存登記之建築物，附圖Ｂ部分房屋即為協議書第
      三條所示之搭建物，是丁○○○等與被上訴人訂立協議書時既直陳其等擁有Ａ
      部分系爭房屋使用受益權，Ｂ系爭房屋亦為其等搭建，參酌陳聲金之訴訟代理
      人陳榮琳於原審亦陳明：「訴之聲明第一項後段請求交付部分，我們已經騰空
      交付了」（見原審卷第八六頁反面），徵諸丁○○○等亦已依前開協議書第三
      條約定受領一百二十萬元之搬遷費，此有被上訴人提出桃園地院八十四年度訴
      字第九七三號、本院八十六年度上字第六一四號判決為證，益證丁○○○等就
      系爭Ａ未辦第一次登記房屋擁有事實上處分權，就系爭Ｂ房屋部分有所有權。
（二）丁○○○雖另抗辯稱其已將系爭Ａ、Ｂ房屋讓售與女兒陳牡丹云云，固據陳牡
      丹證明在卷（見本院卷第六八頁正、反面），且經證人陳榮琳於另案八十六桃
      簡字第九八０號八十六年十月一日陳證在卷，惟丁○○○及陳牡丹就如何交付
      房屋價金，丁○○○陳稱：「至於六十萬元或七十萬元，因事隔多年，已不記
      得了，當時她是十、二十萬陸續的給我」（見本院卷第一二六頁），證人陳牡
      丹證稱：「我自七十二年即陸續給我母親錢，一直給到八十六年共給六、七十
      萬元」（見本院卷第一四二頁），是丁○○○與陳牡丹就買受系爭房屋之總價
      金六、七十萬元部分陳證雖屬同一，但就交付價金之細節，丁○○○與陳牡丹
      所陳迥不相同，參酌陳牡丹與陳榮琳均係丁○○○之子女，陳榮琳於原審任陳
      聲金之訴訟代理人時猶陳明其等已將系爭房屋騰空交付被上訴人，已如前所述
      ，故而陳牡丹、陳榮琳前開附合丁○○○所為之陳述，自不足採信。至系爭房
      屋之用電申請人係陳榮深固據丁○○○提出桃園區營業據用電明細為證，惟其
      亦不能證明丁○○○已將系爭房屋出售予陳牡丹，是故該用電明細不能為丁○
      ○○有利之認定。
七、按給付有確定期限者，債務人自期限屆滿時起，負遲延責任，民法第二百二十九
    條第一項定有明文。本件桃園市○○路十七號房地係於八十四年二月二十一日辦
    妥所有權移轉登記，地政機關於同年月二十三日核發權狀，此有本院八十六年度
    上字第六一四號判決理由四（二）記載甚明，是依約丁○○○等應於二日內即八
    十四年二月二十五日前點交系爭房屋予被上訴人，乃丁○○○等不遵期履行，依
    法自八十四年二月二十六日起應負遲延責任。被上訴人主張自八十四年二月二十
    五日起丁○○○等即負遲延責任云云，不足為採。另乙○○等雖抗辯稱前開債務
    係往取之債，被上訴人既未通知上訴人何時領取權狀，上訴人自無給付遲延云云
    。惟本件兩造已於協議書第三條確定點交之清償期為建號二三四五房地過戶完成
    所有權狀領回二日內，是就系爭房屋交付時期既定有確定期限，丁○○○等在期
    限屆至前無給付之義務，該期限係為丁○○○等之利益而定，即在權狀核發後二
    日內丁○○○等始有交付系爭房屋之義務，則丁○○○等於辦理前開房地所有權
    移轉登記予訴外人褚太郎時，既已預知將辦妥所有權移轉登記暨領得權狀之時期
    ，丁○○○等應有交付系爭房屋之準備，嗣丁○○○等未於期限屆至時交付系爭
    房屋予被上訴人，其遲延自可歸責於丁○○○等，況核閱協議書之記載，被上訴
    人就其何時領得權狀之時期並不負通知之義務，丁○○○等自不得以被上訴人未
    為通知而主張免負遲延責任。復按清償地，除法律另有規定或契約另有訂定，或
    另有習慣或得依債之性質或其他情形決定者外，應依左列之規定；民法第三百十
    四條定有明文。又所謂往取之債，係以債務人住所地為清償地之債務。本件交付
    系爭房屋，依債之性質自應於系爭不動產所在地交付清償，丁○○○等得以準備
    給付之情事，通知被上訴人，被上訴人不為受領而遲延時，丁○○○等亦得拋棄
    其占有而消滅其債務，乙○○等抗辯稱本件係往取之債，要有所誤。
八、復按無法律上原因而受利益，致他人受損害者，應返還其利益，雖有法律上之原
    因，而其後已不存在者亦同，民法第一百七十九條定有明文。本件丁○○○等遲
    延交付系爭房屋，可能獲得相當於租金之利益，為社會通常之觀念︵最高法院六
    十一年臺上字第一六九五號判例參照︶。再按城市地方房屋之租金，以不超過土
    地及其建築物申報總價年息百分之十為限，土地法第九十七條第一項定有明文，
    而土地法第九十七條規定之土地及建築物價額，土地價額依法定地價，建築物價
    額依該管市縣地政機關估定之價額，為土地法施行法第二十五條所明定，又土地
    法第一百四十八條規定，土地所有權人依土地法所申報之地價為法定地價；茲依
    卷附之複丈成果圖所載，系爭房屋占用六二一─四四號、六二一─十基地部分之
    面積為八點五一平方公尺、七二點六平方公尺，而該土地八十三年之申報地價為
    每平方公尺七千三百二十元，此有被上訴人提出之地價證明單可考，惟建築物價
    額部分，被上訴人雖據提出隔鄰二三四五建號房屋（桃園市○○路十七號）之買
    賣監證費繳費通知書記載房屋價值為三十四萬三千三百元，佔地一０七點七二平
    方公尺，按比例換算本件系爭Ａ、Ｂ房屋價額為二萬七千一百二十一元、二十萬
    七千七百九十元，惟該價額並非地政機關估定之房屋價額，揆諸前開說明，本院
    自不得據為土地法第九十七條計算之標準。另審酌系爭房屋地位於桃園後火車站
    ，是屬繁榮地段，對面為工商綜合大樓預定地，延平路十七號房屋增建部分，即
    附圖Ａ一樓建物，原為美新理髮店，現鐵捲門已破損，延平路十七之一號為道路
    預定地，原為龍園鮮花店，現鐵捲門已破損，無人使用，此經本院於八十八年九
    月十五日履勘現場，製有勘驗筆錄附卷可稽（見本院卷第七四、七五頁），並有
    現場拍攝照片、本院八十六年上字第六一四號判決在卷可證（見本院卷第一一一
    頁、原審卷第七一頁），參考本院八十六年度上字第六一四號判決亦認定其鄰近
    之延平路十七號房屋之不當得利亦以年息百分之十計算等，本院認為丁○○○等
    就系爭房屋所受相當於租金之利益，按年以土地申報地價之年息百分之十計算為
    相當，依此標準計算被上訴人請求自八十四年二月二十六日起至八十七年二月二
    十四日止計二年又三百六十四日之不當得利為十七萬七千九百五十五元（7320(
    申報地價)X(8.51+72.60) X10%X(2+364/365=177954.895)（元以下四捨五入），
    則被上訴人請求上訴人給付十七萬七千九百五十五元及自八十七年四月十七日起
    至清償日止按年息百分之五計算之遲延利息部分，應予准許（被上訴人於原審請
    求自起訴狀繕本送達陳聲金【即八十七年四月十六日】，送達丁○○○【八十七
    年四月十四日】翌日起之遲延利息，原審判准自八十七年四月十七日起之遲延利
    息，丁○○○八十七年四月十五日、八十七年四月十六日部分之遲延利息未據原
    審判決）。另被上訴人另請求自八十七年二月二十五日起至上訴人交付系爭房屋
    之日止按年以申報地價及建築物申報價額之百分之十計算之租金損失部分，原審
    漏未判決，此部分本院不得審究，併予敘明。
九、又被上訴人原請求丁○○○等就系爭ＡＢ房屋部分不當得利，係可分之債，丁○
    ○○等與被上訴人復未約定其債務分擔之比例，依民法第二百七十一條規定，丁
    ○○○應與陳聲金平均分擔之，茲陳聲金已於八十八四月二十七日死亡，其債務
    即應由繼承人即乙○○等連帶負擔，即前開十七萬七千九百五十五元，應由丁○
    ○○負擔八萬八千九百七十七元五角，其餘八萬八千九百七十七元五角由乙○○
    等連帶負擔。
十、綜上所述，被上訴人本於協議書第三條約定，請求上訴人將如附圖所示ＡＢ部分
    之房屋騰空交付，及請求二十三萬六千七百六十三元及自八十七年四月十七日起
    之法定遲延利息，其中請求騰空交付如附圖ＡＢ房屋，及十七萬七千九百五十五
    元部分，暨自八十七年四月十七日起至清償日止按週年利率百分之五計算之利息
    ，為有理由，應予准許。逾此部分所為請求，為無理由，應予駁回。原審就超過
    上開應准許金額部分，為上訴人敗訴之判決，併為假執行宣告，自有未洽。上訴
    意旨就此部分指摘原判決不當，求予廢棄改判，為有理由。至於上開應准許部分
    ，原審判命上訴人給付，並為假執行之宣告，核無違誤，上訴意旨，就此部分，
    仍執陳詞，指摘原判決不當，求予廢棄，為無理由，應駁回其上訴。至本件訴訟
    標的金額為四十七萬一千六百十七四元，此經原審核定在案（見原審卷第一四九
    頁），兩造既均未爭執，且上訴人並據以繳納上訴裁判費，是本件訴訟標的價額
    既不逾一百萬元，係不得上訴三審事件，經本院判決後即告確定，故而上訴人請
    求免為假執行宣告，核無必要。
十一、據上論結，本件上訴為一部有理由，一部無理由，依民事訴訟法第第四百六十三
    條、第三百八十五條第一項前段、四百五十條、第四百四十九條第一項、第八十
    五條第二項、第七十九條但書、第八十五條第一項前段，判決如主文。
中      華      民      國    八十九    年      八      月     十五     日
                                  民事第十四庭
                                      審判長法  官  張  劍  男
                                            法  官  陳  筱  珮
                                            法  官  蘇  芹  英
右正本係照原本作成。
不得上訴。
中      華      民      國    八十九    年      八      月     十七     日
                                            書記官  黃      愛


司法院資訊處製作；財團法人民間司法改革基金會備份。
